【裁判字號】    98,上易,968
【裁判日期】    980806
【裁判案由】    詐欺
【裁判全文】
臺灣高等法院臺中分院刑事判決         98年度上易字第968號
上  訴  人
即  被  告  丙○○
                    國民
選任辯護人  陳佩吟律師
上列上訴人因犯詐欺案件，不服臺灣臺中地方法院98年度易字第
548號中華民國98年4月21日第一審判決（起訴案號：臺灣臺中地
方法院檢察署97年度偵字第28108號），暨移送併辦（同署98年
度偵字第5561號），提起上訴，本院判決如下：
    主  文
原判決撤銷。
丙○○犯幫助詐欺取財罪，處拘役伍拾伍日，如易科罰金，以新
臺幣壹仟元折算壹日。
    事  實
一、丙○○可預見一般人使用他人金融機構之帳戶，常與財產犯
    罪具有密切關係，可能利用他人金融機構帳戶作為取得贓款
    之工具，並掩飾不法犯行，其雖無提供帳戶幫助他人犯罪之
    確信，仍以縱若有人持之犯罪亦不違背其本意之幫助犯意，
    於民國（以下同）97年11月13日中午12時30分許，將其所申
    請開立之臺中大雅「清泉崗郵局」帳戶（局號：0000000號
    ；帳號：0000000號）、「合作金庫銀行」新中分行帳戶（
    帳號：000-0000000000000號）之提款卡及密碼，在臺中市
    ○○○路「愛買商場」前，交付予真實姓名年籍不詳自稱「
    阿安」之成年男子。該「阿安」者所屬之詐欺集團成員取得
    上開提款卡及密碼，乃共同意圖為自己不法之所有：
  (一)於97年11月15日下午19時許，該詐騙集團成員撥打電話向甲○○佯稱係購物臺之人員，因作業疏失，導致刷卡時，將其
    誤為分期付款，必須前往自動櫃員機操作，取消分期付款，
    致使甲○○不疑有他，陷於錯誤，於同日下午20時26分許，
    依詐騙集團成員指示，前往自動櫃員機操作，匯款新臺幣（
    以下同）2萬9983元至丙○○所申請上述臺中大雅「清泉崗
    郵局」之帳戶，而遭詐騙得逞。
  (二)另於97年11月15日下午20時30分許，該詐騙集團成員以0000
    -000000號、00-00000000號電話向丁○○佯稱係奇摩購物之
    賣家，因作業疏失，將其先前之付款方式設定為分期付款，
    必須前往自動櫃員機操作，取消分期付款，致使丁○○陷於
    錯誤，於同日下午21時59分許，依詐騙集團成員指示，前往
    自動櫃員機操作，匯款2萬9983元至丙○○所申請上述之「
    合作金庫銀行」新中分行之帳戶，而遭詐騙得逞〈丁○○另
    被詐騙於同日下午22時49分、同日下午22時51分許，以無摺
    存款方式，分將8萬9000元、1000元存入000-00000000000號
    帳戶內〉。
二、案經臺中市警察局第一分局及臺中縣警察局豐原分局報告臺
    灣臺中地方法院檢察署檢察官偵查起訴暨同署檢察官移送併
    案審理。
    理  由
壹、證據能力部分：
    按被告以外之人（包括證人、鑑定人、告訴人、被害人及共
    同被告等）於審判外之陳述雖不符刑事訴訟法第159條之1至
    之4等4條之規定，而經當事人於審判程序同意作為證據，法
    院審酌該言詞陳述或書面陳述作成時之情況，認為適當者，
    亦得為證據；當事人、代理人或辯護人於法院調查證據時，
    知有刑事訴訟法第159條第1項不得為證據之情形，而未於言
    詞辯論終結前聲明異議者，視為有前項之同意，同法第159
    條之5定有明文。立法意旨在於傳聞證據未經當事人之反對
    詰問予以核實，原則上先予排除。惟若當事人已放棄反對詰
    問權，於審判程序中表明同意該等傳聞證據可作為證據；或
    於言詞辯論終結前未聲明異議，基於尊重當事人對傳聞證據
    之處分權，及證據資料愈豐富，愈有助於真實發見之理念，
    且強化言詞辯論主義，使訴訟程序得以順暢進行，上開傳聞
    證據亦均具有證據能力。查檢察官、被告、被告之選任辯護
    人對於本案卷內（含移送併辦卷）相關證人之證述、文書卷
    證資料之證據能力，並未就有合於刑事訴訟法第159條第1項
    不得為證據之情形於本院言詞辯論終結前聲明異議，且上述
    證人之證述、文書卷證資料亦經本院於審理期日逐一提示、
    朗讀，並告以要旨，本院復審酌相關證人證述筆錄製成、文
    書卷證資料取得，並無證據顯示有何違背程序規定情事，依
    據上述之說明，均應具有證據能力。
貳、實體理由：
一、訊據上訴人即被告（以下稱被告）丙○○就伊有於97年11月
    13日中午12時30分許，將如犯罪事實欄所載伊所申請開立之
    「清泉崗郵局」、「合作金庫銀行」新中分行帳戶之提款卡
    及密碼同時交付綽號「阿安」之事實，並不爭執；惟矢口否
    認犯有幫助詐欺取財罪，於原審法院審理中辯稱：伊看報紙
    應徵工作，經打電話詢問，是應徵快遞司機，說是運送音樂
    CD，送的貨款會匯到伊所提供的存摺帳戶，再由伊提領後交
    給公司會計，所以需要伊帳戶，日薪1千200元，約定下週一
    打電話給對方，會跟伊約上班時間、地點，公司名稱伊不知
    道，因為找工作已經好幾個月，好不容易有一個機會，當時
    不疑有他，對方並沒有說是何種CD，伊有問是否做色情或違
    法，但對方說不是，是要負責送貨、收款，收到款項要交回
    公司會計，收款後當天就要交給公司會計，因要查明伊有無
    欠銀行錢，需要讓對方操作試試看，看匯款進去是否會被銀
    行直接扣款，現在詐騙集團那麼多，伊是更生人，也沒有辦
    法找到好工作，好不容易有工作機會，當時沒有想那麼多，
    只希望趕快有工作，能夠幫助家庭經濟，因求職才交付提款
    卡、密碼，伊是被害人；雖然伊是被害人，但因怕假釋被撤
    銷，有想過要跟被害人和解，但不知道如何聯絡被害人，雖
    不是伊詐騙，但也應該負起一些責任，從95年9月22日假釋
    至今都守本分，請判處拘役，伊完全不知道對方會拿去詐騙
    云云，並提出上開二帳戶之存摺影本及報紙分類廣告影本。
    於本院審理中則辯稱：伊係應徵工作，遭詐騙云云。被告之
    選任辯護人辯護意旨略稱：「本件被告亦係遭詐騙之被害者
    ，事前並不知自稱「阿安」之人為詐騙集團成員，亦未料及
    求職竟演變成遭詐騙集團騙取存摺、提款卡，被告絕無幫助
    他人犯罪之故意，實難遽以詐欺罪之幫助犯相繩，應為無罪
    判決之諭知。」等語，資為辯護。
二、經查：
  (一)證人即被害人甲○○、丁○○二人各遭詐騙而分別依指示匯
    款至被告上開各該帳戶，嗣知受騙報警處理之事實，除為被
    告所是認外，並據甲○○、丁○○二人分別於警詢時指證明
    確，並有「中華郵政股份有限公司」臺中郵局97年12月24日
    中管字第0972102758號函檢送被告帳戶立帳申請書影本及交
    易歷史清單影本、「中華郵政股份有限公司」臺中郵局98年
    1月7日中管字第0982100042號函檢送告帳戶立帳申請書影本
    、變更帳戶事項申請書影本及交易歷史清單影本、「合作金
    庫銀行」新中分行97年12月18日合金新中字第0970005647號
    函檢附被告開戶申請書、交易明細表影本、桃園縣政府警察
    局八德分局大安派出所E化編號P0000000UR17F81號陳報單、
    受理各類案件紀錄表、受理刑事案件報案三聯單影本、受理
    詐騙帳戶通報警示簡便表、甲○○提出之「臺灣中小企業銀
    行」自動櫃員機交易紀錄影本、臺北縣政府警察局板橋分局
    後埔派出所E化編號P0000000JU17KKQ號陳報單、受理各類案
    件紀錄表、受理刑事案件報案三聯單影本、受理詐騙帳戶通
    報警示簡便格式表、丁○○提出之郵局自動櫃員機交易明細
    表影本、上述二本帳戶影本、扣押筆錄、扣押物品收據/無
    應扣押之物證明書、扣押物品目錄表各在卷可參（編號警
    卷第13至17、20至37頁），是甲○○、丁○○二人確有遭詐
    騙後匯款至被告上開帳戶之事實。
  (二)被告雖以伊求職遭詐騙而交付提款卡及密碼云云。然：被告
    不知求才之公司行號之名稱、地址，僅憑電話聯絡即率而將
    個人提款卡及密碼交付僅知悉綽號之人，而提款卡、密碼又
    係在多人出入往來之「愛買商場」前交付，凡此皆與一般員
    工謀職及公司徵才情形不符，被告所辯自與一般客觀常情有
    悖。又被告另辯稱對方表示伊要負責送貨、收款，收到款項
    要交回公司會計，收款後當天就要交給公司會計，貨款會匯
    到伊帳戶，因要查明伊有無欠銀行錢，需要讓對方操作提款
    卡，查看匯款後會否遭銀行扣款云云，惟被告既稱工作內容
    係負責送貨及收款貨款，自無提供帳戶供為匯款，再由被告
    提領款項交還公司之必要，如此多此一舉匯款方式，亦與一
    般應徵工作受僱之情形有違。再者，一般公司招募員工核對
    應徵人員身份、資格時僅需提供國民身份證、駕照、相關證
    照或履歷資料供為審核，並無須提供金融機構帳戶提款卡、
    密碼以作確認查證之理，況僱用員工之公司要求受僱員工開
    立金融機構帳戶作為員工薪資匯款帳戶，僅需提供所開立之
    金融帳戶帳號供僱用公司匯款使用，並無同時提供提款卡密
    碼之情況，而被告猶提供多達二個帳戶之提款卡、密碼與對
    方，更與社會生活常態不符。
  (三)被告另辯以因急於謀職，未暇多慮而交付提款卡及密碼云云
    ，並於原審法院審理中提供報紙分類廣告影本為憑。然依被
    告於原審法院審理中所辯伊與廣告上所載電話門號0000-000
    000號電話聯絡求職事宜，於97年11月13日上午11時看到應
    徵司機廣告，電話是0000-000000號，伊打電話應徵；11月
    13日中午12時30分許，約在臺中市○○○路上「愛買商場」
    前，綽號「阿安」之人詢問伊有無駕照、是否有工作經驗及
    告知工作內容，因對方與伊約上午9時要工作，伊於上午7時
    30分許就開始聯絡對方，一直到上午8時30分都聯絡不上云
    云。惟依上開電話門號0000-000000號電話與被告所使用之
    00000000、0000-000000號電話之通聯紀錄觀之，自97年11
    月12日上午8時38分48秒起至97年11月15日下午18時35分7秒
    止，僅有97年11月13日下午13時58分12秒至同日下午14時2
    分46秒，由門號00000000號電話發話至上開電話，另於同日
    下午14時32分23秒至同日下午14時33分4秒，由門號0000-00
    0000號發話至上開電話，且此二通電話基地臺位置係在新竹
    市一節，有「遠傳股份有限公司「於97年12月12日函送之雙
    向通聯紀錄可憑（97年度核交字第2304號偵查卷第23至46頁
    ），就被告辯稱打電話應徵時間、臺中市○○○路上「愛買
    商場」前見面時間及約定上班當日上午7時30分至8時30分間
    ，則無通聯紀錄可憑，被告所辯因閱報應徵、電話聯絡云云
    ，核與上開通聯紀錄不符，自不足為有利被告之認定。
  (四)按刑法第13條所稱之故意本有直接故意（確定故意）與間接
    故意（不確定故意）之別，條文中「行為人對於構成犯罪之
    事實，明知並有意使其發生者」為直接故意，至於「行為人
    對於構成犯罪之事實，預見其發生而其發生並不違背其本意
    者」則屬間接故意；又間接故意與有認識的過失（又稱疏虞
    過失）之區別，在於二者對構成犯罪之事實雖均預見其能發
    生，但前者對其發生並不違背其本意，後者則確信其不發生
    。而金融機構帳戶之申請甚為簡易方便，如係基於正當用途
    而有使用帳戶之必要，通常需用人得以自己名義申請辦理即
    可，本無假手他人之必要。倘前揭姓名年籍不詳之人非將被
    告提供之金融機構帳戶作為犯罪所得存提進出及其他不法用
    途，豈須隱匿自己真實姓名而向被告取得帳戶供己使用。又
    被告率將自己所有金融機構帳戶提款卡（含密碼）等交予他
    人使用，此等乖離常態之行為，就一般具有相當社會經驗之
    人而言，當可輕易預見該人收取提款卡、密碼等帳戶資料係
    供作非法使用。再者，蒐集他人金融機構帳戶作為被害人匯
    入款項之交易媒介，用以隱匿真正犯罪者身分及資金流向之
    犯罪模式，多係用於詐欺取財之犯罪，此乃一般使用人頭帳
    戶常見之非法利用類型，復經大眾傳播媒體再三披露，被告
    亦無從諉為不知。則該姓名年籍不詳自「阿安」之人於取得
    被告提供之金融機構帳戶資料後，嗣經他人用於詐欺取財之
    不法用途，此種犯罪手法仍未逸脫於被告幫助他人犯罪意思
    之外，即屬被告所預見。而被告提供金融機構帳戶提款卡、
    密碼在先，縱已得悉他人可能作為上開犯罪用途，卻又容任
    該項犯罪行為之繼續實現，足徵上揭犯罪行為不違被告本意
    ，被告應具有幫助他人詐欺取財犯罪之間接故意。
  (五)是綜上所述，本案事證已臻明確，被告上開犯罪至堪認定，
    應予依法論科。
三、查本案真實姓名、年籍不詳之成年男子與自稱「阿安」、購
    物臺人員及奇摩購物賣家之人所屬之詐欺集團，共同基於意
    圖為自己不法之所有，以上開方式詐騙甲○○、丁○○二人
    ，係共犯刑法第339條第1項詐欺取財罪。該詐騙集團成員間
    就詐欺取財犯行，有犯意聯絡及行為分擔，為共同正犯，惟
    幫助犯係從犯，從屬正犯而成立，刑法上既無「共同幫助」
    之情，當亦無「幫助共同」之可言（司法院70廳刑一字第11
    04號函亦同此見解）。而被告提供上開帳戶之提款卡、密碼
    予該詐欺集團成員以為詐欺取財之工具，係基於幫助他人詐
    欺取財之不確定故意，且所為屬詐欺取財罪構成要件以外之
    行為，是核被告所為，係犯刑法第30條第1項前段、刑法第
    339條第1項之詐欺取財罪之幫助犯。被告僅係幫助他人實施
    詐欺取財罪，為幫助犯，應依刑法第30條第2項之規定，按
    詐欺取財罪正犯之刑減輕之。又被告同時以一行為提供上述
    臺中大雅「清泉崗郵局」帳戶、「合作金庫銀行」新中分行
    帳戶之提款卡及密碼幫助該詐欺集團成員向被害人詐取財物
    ，侵害被害人甲○○、丁○○財產法益，觸犯二幫助詐欺取
    財罪，為想像競合犯，應從一重處斷。爰審酌被告提供帳戶
    提款卡及密碼供詐騙集團使用，造成被害人財物之損失，且
    幫助行為助長社會詐欺取財歪風，並使國家對於詐欺集團成
    員追訴與處罰困難，於犯罪後又否認犯罪，惟已於事後與被
    害人甲○○、丁○○達成和解，有被告提出之和解書二紙附
    於本院卷第60、61頁等一切情狀，量處拘役55日，並諭知易
    科罰金之折算標準，資以懲儆。
四、又臺灣臺中地方法院檢察署移送併辦（98年度偵字第5561號
    ）部分與起訴部分係實質上一罪關係，應一併審究。
五、原審判決以被告犯上開幫助詐欺罪，事證明確，並依據刑事
    訴訟法第299條第1項前段，刑法第339條第1項、第30條第1
    項前段、第2項、第55條、第41條第1項前段，刑法施行法第
    1條之1第1項、第2項前段等規定予以論科，並審酌上情，就
    被告犯幫助詐欺罪，量處有期徒刑5月，及諭知易科罰金之
    折算標準，雖非無見。惟查：(一)本案被告應係僅將上述金融
    帳戶之提款卡與密碼予上述詐欺集團，供該詐欺集團詐騙本
    案被害人後之匯款工具，原審判決於理由欄內雖稱被告提供
    上述金融帳戶之〈提款卡及密碼〉予上述詐欺集團，惟於事
    實欄內卻記載被告提供上述金融帳戶之〈存摺、提款卡及密
    碼〉予上述詐欺集團等語，前後所述即有不符；(二)又原審判
    決於理由欄二之(三)將0000-000000號，誤植為0000-000000
    號；(三)再被告於事後已與被害人達成和解，已如上開所述，
    原審判決就此未及審酌。被告以否認犯罪為由提起上訴，雖
    無可採，為無理由，惟原審判決既有上開疏誤之處，仍應由
    本院將原審判決予以撤銷另為適當之判決。
據上論結，應依刑事訴訟法第369條第1項前段、第364條、第299
條第1項前段，刑法第339條第1項、第30條第1項前段、第2項、
第55條、第41條第1項前段，刑法施行法第1條之1，判決如主文
。
本案經檢察官乙○○到庭執行職務。
中    華    民    國    98    年    8     月    6     日
            刑事第三庭   審判長法  官   王  增  瑜
                               法  官   廖  柏  基
                               法  官   梁  堯  銘
以上正本證明與原本無異。
不得上訴。
                               書記官   陳  玫  伶
中    華    民    國    98    年    8     月    6     日


司法院資訊處製作；財團法人民間司法改革基金會備份。
